【裁判字號】    99,家上,48
【裁判日期】    991005
【裁判案由】    宣告改用分別財產制
【裁判全文】
臺灣高等法院臺南分院民事判決          99年度家上字第48號
上  訴  人  乙○○
            丙○○
上列  一人
訴訟代理人  丁○○  住同上
被  上訴人  台新國際商業銀行股份有限公司
                    設台北市○○○路○段44號
法定代理人  甲○○  住同上
訴訟代理人  戊○○  住高雄市前鎮區○○○路260號5樓
上列當事人間請求宣告改用分別財產制事件，上訴人對於中華民
國99年6月23日臺灣臺南地方法院第一審判決（99年度家訴字第
28號）提起上訴，本院於99年9月21日言詞辯論終結，判決如下
：
    主  文
上訴駁回。
第二審訴訟費用由上訴人負擔。
    事  實
甲、上訴人方面：
一、聲明：(一)原判決廢棄。(二)上廢棄部分，被上訴人在第一審之
    訴駁回。(三)第一、二審訴訟費用由被上訴人負擔。
二、陳述：除與原判決記載相同者引用之外，補稱：
    按銀行法第十二條之一規定：「銀行辦理自用住宅放款及消
    費性放款，已取得前條所定之足額擔保時，不得以任何理由
    要求借款人提供連帶保證人。」，被上訴人於辦理訴外人蘇
    連保住宅貸款時，既然徵信通過住宅貸款足額擔保，竟又違
    背銀行法第十二條之一規定要求提供連帶保證人，且明知上
    訴人乙○○係無業之人無擔保能力，又接受其為連帶保證人
    ，顯係非法行為，應不受法律之保護。又原審判決已就上訴
    人之戶籍謄本所記載之結婚日期，及上訴人之土地、建物登
    記謄本上記載取得日期，查悉上訴人乙○○婚後並無任何財
    產所得，上訴人丙○○現有土地及房屋係婚前取得，屬於夫
    之原有財產，並非屬夫妻法定財產制之財產，故本件雖改用
    夫妻分別財產制，對被上訴人顯欠缺權利保護要件，並無實
    益，即使認為將來或有所得，或有夫妻剩餘財產之分配權，
    而判決被上訴人勝訴，惟依民事訴訟法第二百四十六條規定
    ：「請求將來給付之訴，以有預為請求之必要者為限，得提
    起之。」，被上訴人主張將來給付之訴，始終未提出有預為
    請求必要之證據，是原審判決被上訴人勝訴，自屬有瑕疵。
三、證據：援用原審所提證據。
乙、被上訴人方面：
一、聲明：(一)上訴駁回。(二)第二審訴訟費用由上訴人負擔。
二、陳述：除與原判決記載相同者引用之外，補稱：
    原訴外人蘇連保於民國（下同）94年向被上訴人借款時年僅
    23歲，從事餐飲業，且承購此屋非自住，考量以上條件後並
    不符合銀行法第十二條之一辦理自用住宅放款免保人之規定
    ，被上訴人於核貸當時遂向訴外人蘇連保及乙○○要求上訴
    人乙○○為連帶保證人，而上訴人亦同意並影印其往來存摺
    作為其財力證明，向被上訴人爭取核貸，故上訴人乙○○主
    張被上訴人違反銀行法第十二條之一規定並非屬實。又被上
    訴人對設定抵押於伊之不動產聲請強制執行並拍賣完畢，且
    查核訴外人蘇連保名下確無財產所得後，才向上訴人追索，
    上訴人乙○○於原審開庭時亦自承向被上訴人所申請之辦理
    自用住宅放款並非訴外人蘇連保自住，係為另一訴外人張文
    忠（上訴人乙○○之弟）所住，且對其原抵押之不動產經台
    灣台中地方法院（下稱台中地院）拍賣後不足清償之本息並
    無爭執，故依民事訴訟法第四百四十七條第一項規定，上訴
    人於本院不得再提出新攻擊防禦方法。
三、證據：除援用原審提出者外，補提台中地院98年度1月6日中
    院彥民執97執二字第42750號債權憑證、台中地院民事執行
    處強制執行金額計算書分配表、戶籍謄本、台新銀行房屋貸
    款申請書、台南縣學甲鎮農會活期儲蓄存款存摺封面、訴外
    人蘇連保及上訴人乙○○財產所得資料等影本各一份。
丙、本院依職權向台中地院函調97年度執字第42750號給付票款
    強制執行事件全部卷宗。
    理  由
一、被上訴人起訴主張：訴外人蘇連保於94年12月間向伊申請第
    一順位房屋貸款新台幣（下同）460萬元，因當時蘇連保年
    僅23歲，從事餐飲業，且承購此屋非自住，伊考量以上條件
    並不符合銀行法第十二條之一規定，遂要求上訴人乙○○為
    連帶保證人，惟蘇連保與上訴人乙○○並未依約清償貸款，
    經被上訴人數次催索債務，蘇連保與上訴人乙○○均置之不
    理，嗣經伊聲請強制執行，亦僅部分受償，尚積欠本金108
    萬2902元及自97年11月28日起至清償日止按年息百分之2.92
    計算之利息未為清償。而上訴人乙○○與上訴人丙○○為夫
    妻，未以契約訂立夫妻財產制，依民法第一千零五條規定，
    以法定財產制，為其夫妻財產制。依民法第一千零十一條規
    定：「債權人對於夫妻一方之財產已為扣押，而未得受清償
    時，法院因債權人之聲請，得宣告改用分別財產制。」因上
    訴人乙○○並無任何財產，伊自得依上開民法規定訴請宣告
    上訴人乙○○與上訴人丙○○間夫妻財產制改用分別財產制
    。因聲明求為判決：請宣告上訴人乙○○與上訴人丙○○間
    夫妻財產制改用分別財產制（原審判決准如被上訴人之請求
    ）。
二、上訴人則以：上訴人乙○○於95年2月20日與上訴人丙○○
    結婚，上訴人乙○○於未結婚前之94年12月間，固擔任訴外
    人蘇連保向被上訴人抵押借款之連帶保證人，惟被上訴人於
    辦理訴外人蘇連保住宅貸款時，既然徵信通過住宅貸款足額
    擔保，竟又違背銀行法第十二條之一規定要求提供連帶保證
    人，且明知上訴人乙○○係無業且全無財產之人無擔保能力
    ，卻接受其為連帶保證人，顯係非法行為，應不受法律之保
    護。且該債務係乙○○結婚前所負債務，屬婚前債務，應由
    上訴人乙○○自己負擔。又被上訴人提出不動產資料係上訴
    人丙○○婚前受父親所贈與、房屋銀行貸款及薪資積蓄購買
    ，均係婚前之原有財產，並非結婚中取得之共同財產，依民
    法第一千零一十七條婚前財產屬於夫所有，被上訴人誤為共
    同財產自有未合。是縱上訴人二人改用分別財產制，對被上
    訴人亦全無實益，故並無權利保護要件存在，其訴為無理由
    等語，資為抗辯。
三、查訴外人蘇連保於94年12月間以上訴人乙○○為連帶保證人
    ，向被上訴人申請第一順位房屋貸款460萬元，因蘇連保無
    力清償，經被上訴人催索無著，被上訴人乃取得台中地院95
    年度票字第6827號本票准許強制執行之確定裁定作為執行名
    義後，聲請強制執行，經部分受償。蘇連保與上訴人乙○○
    尚積欠被上訴人本金108萬2902元及自97年11月28日起至清
    償日止按年息百分之2.92計算之利息等情，業據被上訴人提
    出台中地方法院97年度執字第42750號債權憑證、強制執行
    金額計算書分配表、借據、上訴人乙○○之財產歸屬資料清
    單及97年度綜合所得稅各類所得資料清單等影本各一件為證
    （見原審卷第6至18頁），並經本院依職權調取臺中地方法
    院97執字第42750號民事執行卷宗核閱無異，復為上訴人乙
    ○○、丙○○所不爭執，堪信為真實。
四、按夫妻未以契約訂立夫妻財產制者，除本法另有規定外，以
    法定財產制，為其夫妻財產制；債權人對於夫妻一方之財產
    已為扣押，而未得受清償時，法院因債權人之聲請，得宣告
    改用分別財產制，民法第一千零五條及第一千零十一條分別
    定有明文。而所謂未得受清償，包括全無可扣押之物或所扣
    押之物數量不足及所扣押之財產不足清償該為扣押之債權人
    債權等情形（最高法院89年度台上字第854號判決參照）。
    又此法條立法意旨，係為貫徹物權法定主義及保護交易安全
    ，同時避免夫妻藉登記夫妻財產制之方式，逃避債權人之強
    制執行。經查，本件被上訴人以上開所述本票准許強制執行
    之裁定作為執行名義，就訴外人蘇連保所設定抵押之不動產
    聲請執行後，尚餘有本金108萬2902元及自97年11月28日起
    至清償日止按年息百分之2.92計算之利息未獲清償，業如前
    述。而上訴人乙○○為全無財產之人（依被上訴人提出之上
    訴人乙○○財政部台灣省中區國稅局財產所得調件明細表顯
    示，上訴人乙○○名下雖尚有1996年出產之鈴木汽車一部，
    惟據上訴人乙○○於本院言詞辯論時陳稱該車係其夫即上訴
    人丙○○所有而以其名義登記），此為上訴人所不爭，則被
    上訴人依上開法條規定，請求判決宣告上訴人夫妻二人改用
    分別財產制，於法即無不合。
五、至於上訴人丙○○主張被上訴人於辦理訴外人蘇連保住宅貸
    款時，既然徵信通過住宅貸款足額擔保，竟又違背銀行法第
    十二條之一規定要求提供連帶保證人，且明知上訴人乙○○
    係無業之人無擔保能力，又接受其為連帶保證人，顯係非法
    行為，應不受法律之保護云云。按「銀行辦理自用住宅放款
    及消費性放款，已取得前條所定之足額擔保時，不得以任何
    理由要求借款人提供連帶保證人。」，銀行法第十二條之一
    固定有明文。惟此之「連帶保證人」係就確無自用住宅，因
    購置自住使用之住宅貸款及對房屋修繕、耐久性消費財產（
    包括汽車）、支付學費及其他個人之小額貸款、信用卡循環
    信用等所為「自用住宅放款及消費性放款」之連帶保證人而
    言（最高法院98年度台抗字第32號裁定參照）。本件被上訴
    人辯稱：因訴外人蘇連保於94年向其貸款時年僅23歲，從事
    餐飲業，且承購之房屋非自住，而係供另一訴外人張文忠（
    上訴人乙○○之弟）所住，始要求蘇連保提供連帶保證人等
    語，此亦為上訴人所不爭；是上訴人上開主張已非可取。又
    訴外人蘇連保雖曾提供其所有坐落於台中縣沙鹿鎮南勢坑埔
    子小段0000-0000（權利範圍12分之1）、0000-0000（權利
    範圍10分之1）、0000-0000地號土地及其上2517建號即門牌
    號碼台中縣沙鹿鎮○○路321巷19弄5號之房屋為擔保，設定
    本金最高限額552萬元之抵押權予被上訴人，此有台新銀行
    房屋貸款申請書、土地建築改良物抵押權設定契約書及借款
    借據暨約定書等影本在卷可稽（見本院卷第33頁、原審卷第
    7頁及反面、台中地院97年度執字第42750號卷第12至15頁）
    ，惟蘇連保所用以擔保借款之抵押物業經被上訴人聲請強制
    執行，亦僅部分受償，有如前述，亦難認蘇連保於向被上訴
    人貸款時業已提供足額擔保。上訴人就此亦未舉證以實其說
    ，所為主張顯非可採。
六、其次，上訴人另辯稱：本件債務係乙○○結婚前所負債務，
    應由其自己負擔，又上訴人乙○○為全無財產之人，而上訴
    人丙○○名下之財產均係婚前之原有財產，並非結婚中取得
    之共同財產，依法應屬於丙○○所有，故被上訴人請求伊等
    改用分別財產制，並無實益，而無權利保護要件存在云云，
    惟本件被上訴人就其對於上訴人乙○○之債權，經聲請強制
    執行，未全部受償，業如前述。被上訴人主張：伊依民法第
    一千零三十條之一第一項前段規定，得代位上訴人乙○○主
    張法定財產制關係消滅之剩餘財產分配之差額等語；查本件
    上訴人乙○○對於被上訴人所負之債務，固應由其自行負責
    ，惟上訴人乙○○與丙○○間如經法院判決宣告改用夫妻分
    別財產制確定，則彼等間之法定夫妻財產制關係將歸於消滅
    ，而有上開民法第一千零三十條之一第一項規定之適用，屆
    時上訴人乙○○所得分配之剩餘財產，將影響被上訴人債權
    之受償，對於被上訴人即非無法律上之實益；至上訴人丙○
    ○名下之財產是否屬於其婚前之原有財產而不得列入夫妻剩
    餘財產分配，即上訴人乙○○所得分配之剩餘財產金額為若
    干，乃有待該夫妻剩餘財產分配訴訟之審酌，此不影響被上
    訴人依法所賦予權利之行使；是上訴人上開所辯，亦無可採
    。
七、綜上所述，本件被上訴人依民法第一千零十一條之規定，請
    判決宣告上訴人二人之夫妻法定財產制改為分別財產制，為
    有理由，應予准許。原審為被上訴人勝訴之判決，並無違誤
    。上訴意旨指摘原判決不當，求予廢棄，為無理由。
八、本件事證已臻明確，兩造其餘攻擊防禦方法及證據資料，核
    與本件判決結果不生影響，不予一一論述，併予敘明。
九、據上論結，本件上訴為無理由，依民事訴訟法四百四十九條
    第一項、第七十八條、第八十五條第一項前段，判決如主文
    。
中    華    民    國    99    年    10    月    5     日
                  民事 第二庭   審判長法  官  陳光秀
                                      法  官  曾平杉
                                      法  官  莊俊華
上為正本係照原本作成。
如不服本判決，應於收受送達後20日內向本院提出上訴書狀，其
未表明上訴理由者，應於提出上訴後20日內向本院補提出理由書
狀（均須按他造當事人之人數附繕本）上訴時應提出委任律師或
具有律師資格之人之委任狀；委任有律師資格者，另應附具律師
資格證書及釋明委任人與受任人有民事訴訟法第466條之1第1項
但書或第2項（詳附註）所定關係之釋明文書影本。如委任律師
提起上訴者，應一併繳納上訴審裁判費。
中    華    民    國    99    年    10    月    6     日
                                      書記官  謝淑玉
【附註】
民事訴訟法第466條之1：
(1)對於第二審判決上訴，上訴人應委任律師為訴訟代理人。但上
  訴人或其法定代理人具有律師資格者，不在此限。
(2)上訴人之配偶、三親等內之血親、二親等內之姻親，或上訴人
  為法人、中央或地方機關時，其所屬專任人員具有律師資格並
  經法院認為適當者，亦得為第三審訴訟代理人。
民事訴訟法第466條之2第1項：
  上訴人無資力委任訴訟代理人者，得依訴訟救助之規定，聲請
  第三審法院為之選任律師為其訴訟代理人。

司法院資訊處製作；財團法人民間司法改革基金會備份。
